臺灣高等法院刑事判決　　　　　　　 100年度侵上訴字第42號
上　訴　人
即　被　告　陳金田
指定辯護人　本院指定辯護人陳德仁
上列上訴人因妨害性自主案件，不服臺灣桃園地方法院99年度訴
字第961號，中華民國100年1月26日第一審判決（起訴案號：臺
灣桃園地方法院檢察署99年度偵字第19907號），提起上訴，本
院判決如下：
    主  文
上訴駁回。
    事  實                                                                
一、陳金田前於民國92年間因妨害性自主案件，經臺灣板橋地方
    法院以91年度訴字第1825號判決判處有期徒刑3年確定，而
    於95年2月22日執行完畢，詎仍不知悔改，於99年7月25日上
    午11時許，在桃園縣桃園市文昌公園廁所旁飲酒時（未達辨
    識其行為違法之能力，或依其辨識而行為之能力，顯著降低
    或喪失之程度），見走路一拐一拐、左右搖晃而為重度肢體
    障礙之A女（移送書代號00000000，真實姓名年籍資料詳卷
    ）進入殘障專用廁所內，認有機可乘，竟基於對身體障礙之
    人為強制性交之犯意，在該殘障專用廁所門口等候，待A女
    自該殘障廁所走出時，以手勒住A女之脖子並將A女強行推入
    該殘障廁所內，不顧A女之掙扎、反抗、喊叫，拉扯A女之上
    衣，並伸手強行撫摸A女之胸部，以此強暴方式而著手對A女
    強制性交，嗣因A女之友人林志忠聽聞A女之呼救聲前往查看
    ，當場制止陳金田始未得逞。
二、案經A女訴由桃園縣政府警察局桃園分局報告臺灣桃園地方
    法院檢察署檢察官偵查起訴。
    理  由
一、證據能力方面：
(一)按被告以外之人（包括證人、鑑定人、告訴人、被害人及共
    同被告等）於審判外之陳述雖不符刑事訴訟法第159條之1至
    之4等4條之規定，經當事人於審判程序同意作為證據，法院
    審酌該言詞陳述或書面陳述作成時之情況，認為適當者，得
    為證據，刑事訴訟法第159條之5第1項定有明文。本案所引
    用之被告以外之人於審判外之陳述，檢察官、被告等及辯護
    人於本院準備程序中並未爭執該等陳述之證據能力，且迄至
    言詞辯論終結前亦未再聲明異議，本院審酌上開證據資料製
    作時之情況，尚查無違法不當及證明力明顯過低之瑕疵，亦
    認為以之作為證據應屬適當，故揆諸前開法律規定與說明，
    爰逕依刑事訴訟法第159條之5規定，認前揭證據資料有證據
    能力。
(二)按法院或檢察官得囑託醫院、學校或其他相當之機關、團體
    為鑑定，或審查他人之鑑定，並準用第203條至第206條之1
    之規定；其須以言詞報告或說明時，得命實施鑑定或審查之
    人為之。第163條第1項、第166條至第167條之7（交互詰問
    相關規定）、第202條（鑑定人應於鑑定前具結）之規定，
    於前項由實施鑑定或審查之人為言詞報告或說明之情形準用
    之。刑事訴訟法第208條第1、2項定有明文。是刑事訴訟法
    關於「鑑定」之規定，除選任自然人充當鑑定人外，另設有
    囑託機關鑑定制度。於囑託機關鑑定之情形，因刑事訴訟法
    第208條第2項未準用同法第202條之規定實際為鑑定之人自
    無須為具結。經查：本院卷附國軍北投醫院100年9月7日醫
    投行政字第1000002372號函附司法鑑定書（下稱國軍北投醫
    院司法鑑定書），為本院囑託鑑定單位即國軍北投醫院就被
    告行為時之精神狀況所為之鑑定，且上開鑑定書已詳述各該
    鑑定之經過及其結果，揆諸前揭說明，得僅由鑑定機關出具
    書面鑑定報告，而無須於審判中以言詞陳述，屬刑事訴訟法
    第159條第1項所稱「法律有規定者」之例外情形，自得作為
    證據。
二、認定事實之證據及理由：
(一)訊據被告陳金田固坦承有於上開時、地，有對A女為上開強
    制性交未遂之行為，然矢口否認犯有強制性交未遂罪，辯稱
    ：伊當時喝酒，不知道自己做了什麼，也不知道A女是殘障
    人士云云。經查：
  1.上開事實，業據被告於原審時坦承不諱（見原審卷第24頁背
    面），核與證人即被害人A女於警詢、偵查及原審時證述遭
    被告強制性交之情節（見偵查卷第13至17、54、55頁、原審
    訴字卷第33頁），及證人林志忠於警詢、偵查時證述發覺被
    告本件犯行之經過（見偵查卷第18至20、55頁）相符，復有
    被害人A女之指認紀錄表、現場照片、被害人上衣照片及A女
    之中華民國身心障礙手冊等在卷可稽（見偵查卷第23至27頁
    、第65頁光碟片存放袋內之封套）。
  2.被告於原審時陳稱：當時伊有喝酒，伊看A女出廁所，伊有
    掐A女脖子，並且推A女進去廁所，A女有喊叫說不要，也有
    喊救命，伊就摸A女胸部，伊知道自己當時在做什麼事情，
    伊要停止，別人就來救A女了等語（見原審審訴字卷第24頁
    背面），且經本院函請國軍北投醫院，就被告行為時之精神
    狀況進行鑑定，鑑定結果認為被告有輕度智能不足及酒精依
    賴，於犯案當時雖有精神障礙，但辨識其行為違法之能力，
    及依其辨識而行為之能力，均未達到顯著下降或喪失之程度
    ，有國軍北投醫院司法鑑定書1件在卷可稽，是被告辯稱當
    時伊因飲酒，不知道自己在做什麼云云，顯非足採。
  3.又被害人A女為重度肢體障礙之殘障人士，有A女之中華民國
    身心障礙手冊在卷可佐（見偵查卷第65頁內之光碟片存放袋
    內之封套），且經原審勘驗被害人A女行走時之情形，A女行
    走時呈現左右搖晃、一拐一拐，非一般人行走之姿態等情，
    復有原審審判筆錄在卷足佐（見原審訴字卷第33頁），足見
    被害人為肢體殘障人士一節，為顯而易見之事實。又被告於
    原審時陳稱：伊當時在跟朋友喝酒，看到A女進去廁所，伊
    以為是公園內的流鶯，就跟進去等語（見原審訴字卷第19頁
    ），顯見被告有親見A女步行進入公園之廁所，並隨即尾隨
    進入，而被告於本件案發時，其辨識能力並無顯著下降或喪
    失之情事，有如前述，是以被告行為時之精神狀況，其目睹
    A女步入該殘障廁所之行走情況，要無不知A女為身體障礙人
    士之理。是被告辯稱不知A女是殘障人士云云，亦非足採。
(二)綜上所述，被告所辯無非卸責之詞，不足採信。本件事證
    明確，被告上揭犯行應堪認定，應予依法論科。
三、論罪科刑及駁回上訴之理由：
(一)查被害人A女為重度肢體殘障之人士，有中華民國身心障礙
    手冊在卷可稽，復經原審當庭勘驗無誤，是被害人A女為身
    體障礙之人，殆無疑義。又按刑法之強暴、脅迫，係指以暴
    力、腕力排除抵抗，或以使人心生恐懼之方法，而失其抵抗
    而言。本件被告尾隨A女進入殘障廁所之後，以手勒住A女之
    脖子並將A女強行推入該殘障廁所內，不顧A女之掙扎、反抗
    ，拉扯A女之上衣，並伸手強行撫摸A女之胸部，顯已達以暴
    力、腕力排除抵抗之程度，而著手對A女強制性交，嗣因A女
    之友人林志忠聽聞A女之呼救聲前往查看，當場制止始未得
    逞，是核被告所為，係犯刑法第222條第2項、第1項第3款之
    加重強制性交未遂罪。被告於對A女為強制性交行為過程中
    ，固有以手勒住A女之脖子並將A女強行推入該殘障廁所內，
    拉扯A女之上衣等行為，然由被告強制性交犯罪行為實施經
    過之全部情形加以觀察，該等強制、毀損等行為應可認為係
    強暴行為之著手開始，僅論以加重強制性交未遂罪，不另成
    立他罪。又被告主觀上基於強制性交之犯意，在欲對A女為
    性交前所為伸手強行撫摸A女之胸部之猥褻行為，自應評價
    於性交行為之著手階段，不另論罪。被告雖已著手性交行為
    之實施，惟尚未達性交既遂之結果，為未遂犯，爰依刑法第
    25條第2項規定減輕其刑。又被告前有如事實欄所示犯罪科
    刑及執行紀錄，有本院被告前案紀錄表在卷可考，其受有期
    徒刑執行完畢後5年以內，故意再犯本件有期徒刑以上之罪
    ，為累犯，應依刑法第47條第1項規定，加重其刑，並與上
    揭未遂減輕其刑之規定先加後減之。
(二)原審同此認定，因依刑法第222條第1項第3款、第2項、第25
    條第2項、第47條第1項規定，並審酌被告酒後為求滿足自己
    之性慾，竟在公園廁所旁見被害人A女因身體殘障較無力掙
    扎、反抗，而強拉被害人A女進入廁所，並以強暴之手段而
    為猥褻、性交之行為，行為至為可訾，對社會治安影響甚鉅
    ，且對被害人身心健康、人格發展所造成之傷害難以抹滅，
    並兼衡被告之素行、智識程度、所使用之手段、被害人所受
    之傷害、被告犯後態度，及尚未與被害人達成和解，賠償被
    害人所受之損害等一切情狀，量處有期徒刑4年。經核其認
    事用法並無違誤，量刑亦稱妥適。被告上訴意旨指稱案發當
    時因飲酒而不知自己在做什麼，不知A女為殘障，及原審量
    刑過重云云。然查：被告於行為時之精神狀況並未達辨識其
    行為違法之能力或依其辨識而行為之能力，顯著降低或喪失
    之程度，且被告應知悉A女為殘障人士等情，業經本院列舉
    事證及說明如前；又關於刑之量定，係實體法上賦予法院得
    為自由裁量之事項，倘其量刑已以行為人之行為罪責為基礎
    ，並斟酌刑法第57條各款所列情狀，在法定刑度內，酌量科
    刑，如無偏執一端，致明顯失出失入情形，上級審法院即不
    得單就量刑部分遽指為不當或違法，原判決已敘明審酌刑法
    第57條所列事項之理由，有如前述，核尚無量刑瑕疵或違背
    法令之情形。從而，被告上訴意旨仍執前詞而為指摘，並無
    理由，應予駁回。
據上論結，應依刑事訴訟法第368條，判決如主文。
本案經檢察官許仲瑩到庭執行職務。
中    華    民    國   100    年    11    月    9     日
                  刑事第五庭審判長法  官  王敏慧
                                  法  官  劉秉鑫
                                  法  官  白光華
以上正本證明與原本無異。
如不服本判決，應於收受送達後10日內向本院提出上訴書狀，其
未敘述上訴之理由者並得於提起上訴後10日內向本院補提理由書
（均須按他造當事人之人數附繕本）「切勿逕送上級法院」。
                                  書記官  廖鴻勳  
中    華    民    國   100    年    11    月    9     日
附錄論罪科刑法條
中華民國刑法第222條第1項第3款、第2項
犯前條之罪而有下列情形之一者，處 7 年以上有期徒刑：
三、對精神、身體障礙或其他心智缺陷之人犯之者。
前項之未遂犯罰之。